臺灣臺中地方法院民事判決
110年度家財訴字第66號
原      告  胡志明  
訴訟代理人  紀岳良律師
被      告  林秀芳  
訴訟代理人  黃仕勳律師
            楊振芳律師

上列當事人間請求分配剩餘財產事件，本院於中華民國111年8月
10日言詞辯論終結，判決如下：
    主      文
一、被告應給付原告新臺幣4,657,862元，及自民國110年12月15
    日起至清償日止，按年息百分之五計算之利息。
二、原告其餘之訴駁回。
三、訴訟費用由被告負擔五分之三，餘由原告負擔。
    事實及理由
甲、程序部分：
　　原告起訴原係請求：被告應給付原告新臺幣（下同）100 萬
    元，及自起訴狀繕本送達被告之翌日起至清償日止，按年息
    百分之五計算之利息，嗣變更為：被告應給付原告7,685,74
    9元，及自起訴狀繕本送達被告之翌日起至清償日止，按年
    息百分之五計算之利息，核原告所為聲明之變更，屬擴張應
    受判決事項之聲明，依家事事件法第51條準用民事訴訟法第
    255條第1項第3款規定，應予准許。
乙、實體部分：
壹、原告起訴主張：
一、兩造於民國96年6月27日結婚，婚後未約定夫妻財產制，依
    法應以法定財產制為夫妻財產制，被告於109年3月4日訴請
    離婚，經鈞院以109年度婚字第360號、436號判決兩造離婚
    ，並於110年12月14日確定在案，兩造婚姻關係消滅，故應
    以109年3月4日為計算兩造婚後財產之基準時。
二、茲就兩造基準時之積極、消極財產，分述如次：
　㈠原告部分：原告婚前、婚後之積極、消極財產，均以零元論
    計。
　㈡被告部分：
　⒈被告婚後積極財產如附表所示。
　⒉編號1A部分，被告抗辯以繼承所得支付購屋款170萬元，惟原
    告否認遺產分割協議書之真正，且其上沒有簽名，就算有簽
    名，也不等同於有取得該筆款項，更難證明有支付。
　⒊編號2A、2B部分，此兩筆債權未經會計師鑑價時算入，即是
    創楷科技有限公司（下稱創楷公司）之債權，仍應加計為創
    楷公司之價值即為被告之婚後財產。　　
　⒋編號3部分，創楷公司係兩造於94年間交往時共同成立(96年
    結婚），也是兩造婚後共同打拼的事業與家中經濟來源，當
    然是兩造婚後協力的財產而屬剩餘財產分配項目。且創楷公
    司名義上為一人公司，經會計方法計算淨值後，即等同被告
    名下之婚後財產價值。創楷公司也是在兩造結婚後逐漸上軌
    道賺錢獲利，被告抗辯公司登記在結婚前，即不屬婚後財產
    ，有違婚後財產之概念與婚姻協力精神，要屬無據。
　⒌編號6部分，要保人享有保單之財產價值，於計算夫妻剩餘財
    產，應予列計。故除編號6A保單號碼Z0000000000-00、Z000
    000000-00，因躉繳日期均早於兩造結婚日，故不列計婚後
    財產外，其餘保單均應予以列計（保單號碼0000000000-00
    、Z000000000-00以解約給付淨額計算）。又部分保單雖於
    兩造婚前，但婚後須繳納保費，扣除額應由被告舉證。
三、經統計被告婚後財產為15,371,498元，原告無婚後財產，原
    告主張依民法第1030條之1之規定，主張平均分配，故請求
    金額為7,685,749元。
四、並聲明：被告應給付原告7,685,749元，及自起訴狀繕本送
    達翌日起至清償日止，按年息百分之五計算之利息。（0000
    000家事辯論狀）
貳、被告則以：
一、對於原告婚前、婚後之積極、消極財產，均以零元論計，不
    爭執。
二、關於附表部分：
　㈠編號1A部分，被告以繼承所得支付170萬元，應予扣除。　
　㈡編號2A、2B部分，此兩筆債權之債權人為創楷科技有限公司
    ，並非被告（創楷公司與被告為不同人格），且依臺灣高等
    法院臺中分院106年度上字第197號和解筆錄第一條所載之給
    付方式，於基準時，訴外人郭其弘已經清償453,000元，即
    便認計，也應扣除此部分。
　㈢編號3部分，創楷公司係被告於兩造婚前於94年1月7日獨資設
    立，該公司之財產非屬婚後財產，原告主張該公司係其與被
    告所共同出資設立，而登記為被告所有名義，應列入婚後財
    產分配，實無理由。
  ㈣編號6A部分，保單號碼Z000000000-00之保單，其契約始期為
    96年3月23日，係在兩造結婚前，故其解約給付淨值124,060
    元自不得列入被告之婚後財產加以分配。另保單號碼Z00000
    0000-00之保單，其被保人非被告，故其保單價值53,297元
    不得列入被告婚後財產加以分配。又保單號碼Z000000000-0
    0、Z000000000-00、Z000000000-00之保單，其契約始期分
    別依序為88年12月29日、91年12月10日、92年12月9日，均
    在兩造結婚之前，故其保單價值82,202元、14,441元、19,8
    57元，均不得列入被告之婚後財產。保單號碼Z000000000-0
    0、Z000000000-00、Z000000000-00、Z000000000-00之保單
    ，其被保險人均為王竣柏，且其契約始期均為87年12月15日
    ，均在兩造結婚之前，故其保單價值依序為44,185元、1,64
    7,639元、535,322元、無解約金，亦均不得列入被告之婚後
    財產分配。保單號碼Z000000000-00、Z000000000-00、Z000
    000000-00、Z000000000-00之保單，其被保險人為林宥嫺，
    其契約始期均為87年12月15日，均在兩造結婚之前，故其保
    單價值依序為70,462元、1,472,504元、462,256元、已不具
    保單效力，亦均不得列入被告之婚後財產分配。
  ㈤編號6B部分，該保單並無解約金、保單價值準備金，被告以
    累積繳納保費244,395元列為被告婚後財產，自無理由。
　㈥編號6C部分，保單號碼000000000000、000000000000均屬醫
    療險，於保險屆滿並無解約金可領；保單號碼000000000000
    為投資型保單，被告係以其與前夫所生子女林宥嫺之保單質
    借30萬元繳納保費而購買上開保單，故不能將之列入被告婚
    後財產。
三、並聲明：原告之訴駁回。
叁、本院會同兩造整理並簡化爭點（依兩造111年7月6日爭點整
    理協議及後續全辯論意旨就兩造爭執、不爭執事項整理如下
    ，部分文字依本判決用語及訴訟中各當事人前後主張之整體
    意思予以調整），結果如下：　　　
一、兩造不爭執事項：
  ㈠兩造婚後財產計算時點為109年3月4日。
  ㈡被告婚後財產明細表編號1A扣除貸款之淨值為5,885,725元。
    1B「台中市○區○○路000000號9樓房地」之淨值為1,253,501
    元。
  ㈢被告婚後財產明細表編1C「中國廣西省房港城市○○○○區○○○○0
    0號1樓單元2103房地」之淨值為1,704,049元。
  ㈣被告婚後財產明細表編號3 「創楷科技有限公司」之淨值為2
    ,108,530元。
  ㈤被告婚後財產明細表編號4 「台中市第二信用合作社投之淨
    值為3,000元。
  ㈥被告婚後財產明細表編號5 「上櫃上市公司股票」之淨值為1
    4,748元。
　㈦原告婚前婚後積極、消極財產部分：均以零元論計。
二、爭執事項：
　㈠1A被告主張應再扣除以繼承所得支付之170萬元有無理由？
  ㈡2A~2B是否為被告或創楷公司之債權？
  ㈢創楷公司價值部分是否為被告婚後財產？
  ㈣6A~6C保單價值為何？是否為被告婚後財產？
肆、得心證之理由：
一、按夫妻未以契約訂立夫妻財產制者，除本法另有規定外，以
    法定財產制為其夫妻財產制；又法定財產關係消滅時，夫或
    妻現存之婚後財產，扣除婚姻關係存續中所負債務後，如有
    剩餘，其雙方剩餘財產之差額，應平均分配，但因繼承或其
    他無償取得之財產及慰撫金不在此限，此民法第1005條、第
    1030條之1第1項定有明文。次按夫妻現存之婚後財產，其價
    值計算以法定財產制關係消滅時為準。但夫妻因判決而離婚
    者，以起訴時為準，民法第1030條之4第1項亦定有明文。
二、原告主張兩造於96年6 月27日結婚，婚後並未約定夫妻財產
    制，依法應以法定財產制為夫妻財產制，被告於109年3月4
    日訴請離婚，經本院以109年度婚字第360號、436號判決兩
    造離婚，並於110年12月14日確定在案，兩造婚姻關係消滅
    等事實，業據提出戶籍謄本為證，並經本院依職權調閱上開
    民事案卷核閱屬實，並為被告所不爭執，此部分事實，堪認
    屬實。又兩造均同意以被告提起離婚起訴日即109年3月4日
    為本件剩餘財產之計算基準時，且揆諸上開規定，兩造現存
    之婚後財產範圍及其價值計算，即應以109年3月4日被告對
    原告提出離婚訴訟起訴時為準。
三、就兩造上開爭執事項，依兩造上開主張、答辯之內容，本院
    認：　　　　　
  ㈠如附表編號1A所示部分，被告主張應再扣除以繼承所得支付
    之170萬元，並無理由。
　　被告主張1A部分應再扣除以繼承所得支付之170萬元，雖據
    提出遺產分割協議書為證，惟為原告所否認，並以前詞置辯
    。上開遺產分割協議書經原告否認形式真正，被告迄未能舉
    證證明該遺產分割協議書真正，且其內容亦無從證明其金流
    ，被告此部分所辯，自難採憑。
　㈡如附表編號3所示部分並非為被告婚後財產。如附表2A、2B所
    示債權為創楷公司之債權，不列入被告婚後財產。
　⒈創楷公司為被告婚前於94年11月7 日獨資經核准設立登記之
    事實，有經濟部商工登記公示資料查詢服務在卷可憑，原告
    亦不爭執。則被告出資額100萬元，係在兩造結婚前，自屬
    被告之婚前財產。又創楷公司既為有限公司，本身有獨立之
    法人格，自難將該公司與被告等同視之。而被告婚前所有之
    創楷公司，於婚後該公司價值縱有增加，亦為該公司「本身
    」價值之增加，無從認定為孳息，另股東權益與整體經濟大
    環境、公司營運等變動因素相關，並非原告於婚姻中有何協
    力（原告有自創楷公司受領薪資，有本院依職權調取之稅務
    電子閘門財產所得調件明細表在卷可憑），亦難將創楷公司
    婚後之股東權益增值，逕納入被告婚後財產計算，原告此部
    分主張，顯屬無據。
　⒉如附表編號2A、2B所示之債權之債權人均為創楷公司，有臺
    灣高等法院臺中分院106年度上字第197號和解筆錄在卷可憑
    ，而創楷公司有獨立之法人格，有如前述，自難將創楷公司
    之財產即如附表編號2A、2B所示之債權，等同於被告所有，
    而列入被告婚後財產分配。
  ㈢如附表6A中81,405元、6C中373,296元保單價值應予認計為被
    告婚後財產，其餘均無從列入被告婚後財產。
　⒈按人壽保險之保單價值準備金於危險事故發生前，係用以作
    為保險人墊繳保費、要保人實行保單借款、終止契約等保險
    法上之原因，保險人應給付要保人金額之計算基準，此觀保
    險法第116條第8項、第119條及第120條規定自明，此部分金
    額形式上之所有權雖歸屬被保險人，實質上之權利由要保人
    享有，故如認其有財產價值，原則上應屬要保人所有（最高
    法院101年度台上字第227號判決意旨參照）。次按要保人享
    有保單之財產價值，就婚前投保之保險於基準日扣減於結婚
    前1日之保單價值，應予列計為婚後財產（最高法院106年度
    台上字第716號判決意旨可參）。　
　⒉6A富邦人壽保單部分：　
　　原告此部分主張，業據以富邦人壽保險股份有限公司109年9
    月15日富壽權益（客）字第1090004594號函所附富邦人壽保
    戶資料為證，惟為被告以前詞置辯。經查，除保單號碼0000
    000000為被告所不爭執外，另保單號碼Z000000000-00要保
    人為被告，且上開部分均係被告於婚後投保，依前揭說明，
    上開保單之保單價值準備金，計81,405元(計算式28108+532
    97=81405)，自應認計為被告婚後財產。至其餘原告主張部
    分，核被告其餘保單於婚前即已投保，依上開說明，其保單
    價值即應以於基準日扣減於結婚前1日之保單價值列計，惟
    原告就此未有相關舉證，是原告舉證不足，此部分主張，即
    難採憑。　
　⒊6B保誠人壽保單部分：  
　　依保誠人壽保險股份有限公司109年8月27日保誠總字第1090
    892號函所檢附之客戶投保紀錄明細表，可知被告於基準時
    名下確實有一份有效之終身醫療健康保險，然該保險並無解
    約金、保單價值準備金，該保險屬於約定一定期間內，如有
    保險事故發生，即履行事故之保險理賠金，如無，保險公司
    亦無退還保費，並非以已繳納之保險費用認定其價值，足認
    被告此部分保險，於基準時之保單價值為0元。原告辯稱應
    以繳納之保費為該保險之價值云云，顯無理由。
　⒋6C三商美邦人壽保單部分：
　　原告此部分主張，業據提出三商美邦人壽保險股份有限公司
    109年8月20日（109）三法字第01112號函為憑，被告固以前
    詞置辯，惟所附富邦人壽保單明細(111年5月4日書狀證3)僅
    足證明另有以保單借款之情形，惟無從證明係為繳納上開保
    單號碼000000000000，又被告就此即別無其它舉證，所辯即
    難憑採，是上開保單之保單價值準備金，合計373,296元應
    認計為被告婚後財產。　
四、綜上：
　㈠原告之剩餘財產為0元，被告之剩餘財產為9,315,724元（計
    算式：(0000000＋0000000＋0000000＋3000＋14748+81405+3732
    96=0000000)，兩造剩餘財產之差額為9,315,724元（計算式
    ：0000000－0＝0000000元），本院認兩造剩餘財產差額應平
    均分配，始符公允。是原告依民法第1030條之1第1項規定，
    請求被告給付剩餘財產差額之2分之1，即4,657,862元（計
    算式：0000000元÷2＝0000000元，元以下四捨五入）為有理
    由，逾此部分原告之請求，即無理由。
　㈡另剩餘財產分配請求權，以法定財產制關係消滅為前提，在
    離婚判決確定之前，尚無給付之義務，自不生遲延給付之責
    任，是此部分遲延利息之起算日應自離婚判決確定之翌日起
    算（最高法院103年台上字第1256號、110年度台上字第2471
    號民事判決意旨參照）。原告雖得請求剩餘財產之分配，然
    在兩造離婚判決確定前，被告尚無給付之義務，自不生遲延
    給付之責任。原告請求被告給付剩餘財產差額分配本息，就
    加給法定遲延利息部分，僅得請求自離婚判決確定之翌日即
    110年12月15日起算，其逾此部分之利息請求自屬無據。
　㈢從而，原告依民法第1030條之1規定，請求被告給付4,657,86
    2元，及自110年12月15日起至清償日止，按年利率百分之五
    計算之利息，為有理由，逾此範圍數額及利息之請求，則均
    無理由，應予駁回。
伍、本件事證已臻明確，兩造所為之其他主張、陳述並所提之證
    據，經審酌後，認均與本件之結論無礙，爰不一一論述。
陸、訴訟費用負擔之依據：家事事件法第51條、民事訴訟法第79
    條。
中　　華　　民　　國　　111 　年　　8 　　月　　31　　日
                  家事法庭    法  官   郭書豪
以上正本係照原本作成。
如對本判決上訴，須於判決送達後20日之不變期間內，向本院提
出上訴狀。
如委任律師提起上訴者，應一併繳納上訴審裁判費。
中　　華　　民　　國　　111 　年　　8 　　月　　31　　日
                              書記官   古紘瑋
　　　　　　　　　　　　　　　
附表　　　　　　　　　　　　
編號     名稱     金額   應扣除額     淨值   備   註 1A（不動產） 臺中市○區○○路○段000巷0號房地     1700萬元 11,114,275元  5,885,725元 雙方不爭執，應扣除貸款 1B 臺中市○區○○路000000號9樓房地      592萬元  4,666,499元  1,253,501元 雙方不爭執，應扣除貸款 1C 中國廣西省房港城市○○○○區○○○○○00號1樓單元2103房地  1,704,049元   1,704,049元  2A（債權） 郭其弘與楊雅筑連帶      185萬元       185萬元  2B 郭其弘       50萬元        50萬元  3（公司） 創楷科技有限公司  2,108,530元   2,108,530元  4（投資） 臺中市第二信用合作社投資30股      3,000元       3,000元  5（股票） 上櫃上市公司股票     14,748元      14,748元  6A（保險） 富邦人壽  4,554,397元 1,472,504元＋1,647,639元  1,434,254元  6B 保誠人壽    244,395元     244,395元  6C 三商美邦人壽    373,296元     373,296元